臺灣高等法院民事判決
110年度上易字第22號
上訴人即附
帶被上訴人  李琬漩  
訴訟代理人  黃憲男律師
被上訴人即
附帶上訴人  李明貞  

訴訟代理人  吳偉豪律師
上列當事人間請求債務人異議之訴事件，上訴人對於中華民國10
9年10月8日臺灣宜蘭地方法院108年度訴字第285號第一審判決提
起上訴，被上訴人則提起附帶上訴，本院於110年7月21日言詞辯
論終結，判決如下：
    主      文
原判決關於駁回上訴人後開第二項之訴，暨其訴訟費用之裁判廢
棄。
臺灣宜蘭地方法院一○八年度司執字第八二七九號給付票款強制
執行事件，被上訴人所為本金逾新臺幣玖萬玖仟叁佰元之強制執
行程序，應予撤銷。 
上訴人其餘上訴駁回。
被上訴人之附帶上訴駁回。
廢棄改判部分第一、二審訴訟費用，由被上訴人負擔；駁回上訴
部分，由上訴人負擔。附帶上訴之訴訟費用，由被上訴人負擔。
    事實及理由
一、上訴人主張：被上訴人以伊簽發如附表所示本票（下稱系爭
    本票）擔保向其借款新臺幣（下同）59萬3,000元（下稱系
    爭借款），因借款未還，經原法院於民國108年3月27日就系
    爭本票以108年度司票字第69號裁定（下稱系爭裁定）准予
    強制執行，嗣由原法院民事執行處108年度司執字第8279號
    強制執行（下稱系爭執行事件），惟系爭本票是由被上訴人
    填載面額「伍拾玖萬叁仟元正」後，交由伊在發票人欄位填
    寫姓名、地址、身分證字號，即交還被上訴人，其餘上方10
    6.12.31、下方105.11.15等日期欄位非伊書寫，亦未授權他
    人代填，系爭本票之發票行為並未完成，應屬無效。另伊自
    104年起至107年底止，共匯款139萬5,000元至被上訴人指定
    之永豐商業銀行羅東分行其女兒林晋如帳戶（下稱系爭帳戶
    ），而伊以女兒王喧儀名義參加之徐秋香互助會，於106年1
    0月得標，得標金16萬3,700元交付被上訴人做為償債之用，
    故伊已清償借款，系爭本票債權不存在。爰依強制執行法第
    14條第2項規定，提起本件訴訟，聲明：系爭執行事件對上
    訴人所為之強制執行程序應予撤銷。原審判決系爭執行事件
    對上訴人超過本金26萬3,000元之強制執行程序應予撤銷，
    駁回上訴人其餘之訴。上訴人不服，提起上訴，上訴聲明：
    ㈠原判決不利於上訴人部分廢棄。㈡上開廢棄部分，系爭執行
    事件對上訴人所為本金26萬3,000元本息之強制執行程序，
    應予撤銷。對被上訴人附帶上訴之答辯聲明：附帶上訴駁回
    。
二、被上訴人則以：基於票據行為無因性，伊對系爭本票做成原
    因無證明義務，上訴人主張是以系爭本票向伊借款，應負舉
    證之責。上訴人提出之資料顯示匯款日為104年1月12日、2
    月2日、4月7日、9月3日、10月6日、10月28日、12月8日、1
    05年2月5日、2月22日，及106年2月20日、3月6日、3月30日
    、4月24日等，或在系爭本票105年11月15日發票日前，或在
    106年12月31日票款到期日前，既未到期，顯無清償票款之
    理。因兩造間之資金往來結算後，上訴人尚欠伊約100萬元
    ，乃簽發100萬元支票還款，嗣改簽發系爭本票換回先前之
    支票，其所稱之清償，僅是清償換票之差額。而上訴人於10
    7年7月2日清償5萬元，係對107年間之另筆借貸的清償，與
    系爭本票無關，另伊並無收受上訴人所稱得標金16萬餘 元
    之事等語，資為抗辯。答辯聲明：上訴駁回。被上訴人就其
    敗訴部分，提起附帶上訴，附帶上訴聲明：㈠原判決不利於
    附帶上訴人部分廢棄。㈡上開廢棄部分，附帶被上訴人在第
    一審之訴駁回。
三、查被上訴人聲請系爭本票准予強制執行，經原法院108年度
    司票字第69號裁定准予強制執行確定，嗣聲請系爭執行事件
    執行在案，執行名義所載系爭本票債權尚未受償，強制執行
    程序尚未終結等情，為兩造所不爭，並經本院調取上開卷宗
    查閱屬實，可信為真。
四、上訴人主張系爭本票之發票日、到期日非伊所寫，發票行為
    尚未完成，為無效票據，被上訴人應就借款契約之成立舉證
    ，縱認借貸契約成立，但伊已清償完畢，系爭本票債權不存
    在，被上訴人不得為強制執行等語，為被上訴人所否認，並
    以前詞置辯。經查：
　㈠按票據上應記載之事項，如未記載，其票據固屬無效，但發
    票人非不得授權第三人補填，完成票據行為，且授權執票人
    填載票據上應記載之事項，包括絕對應記載事項及相對應記
    載事項（最高法院70年度台上字第4447號裁判要旨、67年台
    上字第3896號判決先例參照）。票據之應記載事項，除簽名
    外，其餘發票日、金額等，發票人均可不自行填載，而授權
    他人補填，以完成發票行為，此亦為社會常見之簽發票據型
    態。故本票之發票人在本票上簽名或蓋章並交付本票予他人
    ，應認本票於簽發時，發票人係親自或授權他人填寫日期、
    金額等應記載事項為常態，而未親自或授權他人填載日期、
    金額等應記載事項為非常態。而事實有常態與變態之分，其
    主張常態事實者無庸負舉證責任，反之，主張變態事實者，
    則須就其所主張之事實負舉證責任（最高法院86年度台上字
    第891號、97年度台上字第425號裁判要旨參照）。上訴人主
    張系爭本票未填載發票日、到期日，伊亦未授權他人填寫云
    云，依前揭說明，屬非常態事實，應由上訴人負舉證之責。
    而上訴人就其所稱未授權他人填寫發票日等之變態事實，並
    未舉證以充其實，故上訴人上開主張，委無足取。且證人簡
    銓佑證稱：「…伊與兩造都是很久的朋友，伊知道是李琬漩
    （上訴人）欠李明貞（被上訴人）錢，這個債權債務關係已
    經很多年了；伊有見過系爭本票，可能有4、5年，地點是在
    李琬漩內湖路的天公廟，當時伊進去的時候，剛好看到李琬
    漩正在簽發系爭本票。伊看到的當時樣子的情形就是卷附系
    爭本票的樣子，當時李琬漩差不多寫完了，正在簽名…」（
    見原審卷第212至214頁），可見上訴人交付系爭本票時，係
    已填載完成，系爭本票為有效之票據。
  ㈡原告（票據債務人）依票據法第13條前段規定之反面解釋，
    對被告（票據執票人）主張兩造間存有直接抗辯之事由，而
    提起確認票據債權不存在之訴者，因票據係文義證券及無因
    證券，屬不要因行為，票據行為一經成立後，即與其基礎之
    原因關係各自獨立，而完全不沾染原因關係之色彩，亦即票
    據原因應自票據行為中抽離，而不影響票據之效力（或稱無
    色性或抽象性）。此項票據之無因性，為促進票據之流通，
    應絕對予以維護，初不問其是否為票據直接前、後手間而有
    不同。故執票人於上開訴訟中，祇須就該票據作成之真實負
    證明之責，關於票據給付之原因，並不負證明之責任（參見
    最高法院64年台上字第1540號判決先例意旨）。本件上訴人
    並未證明簽發系爭本票有何無效之原因，亦未證明系爭本票
    之給付原因為兩造間之消費借貸法律關係，若非兩造間有前
    述資金往來結算關係，上訴人應無簽發系爭本票之可能。而
    被上訴人稱上訴人因結算兩造間自102年間起至今之資金往
    來關係而簽發系爭本票，並有兩造不爭執之帳戶交易明細光
    碟片及資金往來總表可稽（原審卷第105至107、113至115頁
    、原審證物袋），故被上訴人上開主張應可採信。
  ㈢原告就其主張清償之事實，所提出之證據，依經驗法則及論
    理法則，已足使法院形成確信時，即應由被告對該待證事實
    之相反事實提出證據反駁，以動搖法院原就待證事實所形成
    之確信，否則即應就事實真偽不明之狀態承擔此一不利益，
    方符合舉證責任分配之原則（最高法院99年度台上字第1633
    號裁判要旨參照）。上訴人因結算兩造間資金往來關係而於
    105年11月15日簽發系爭本票，則於交付系爭本票前所為之
    清償，自非清償系爭本票債務，至於簽發系爭本票後之106
    年2月20日5萬元、3月6日5萬元、3月30日10萬元、4月24日8
    萬元、107年7月2日5萬元，共清償33萬元（5萬元＋5萬元＋10
    萬元＋8萬元＋5萬元＝33萬元），有系爭帳戶交易明細光碟片
    ，及兩造提出之資金往來總表可稽，並為兩造所不爭，而兩
    造並無其他債權債務關係之存在，為被上訴人所是認（見本
    院卷第136頁），故上訴人稱已就系爭本票清償33萬元，應
    屬有據。　　
  ㈣被上訴人稱上訴人所給付之33萬元，其中5萬元係清償107年
    間之另筆借款，其他28萬元則是給付改換支票之差額云云。
    惟被上訴人並未舉證尚有107年間之另筆借款及另紙支票之
    存在，且證人簡銓佑證稱：「…簽發系爭本票的原因，被告
    （即被上訴人）告訴伊說是因為原告（即上訴人）的支票無
    法兌現，所以當天要去原告的廟裡面換發系爭本票。伊有看
    到被告所述無法兌現的支票，但沒有很仔細的看，當時伊是
    在開車，在路上的時候被告在整理資料，伊眼角有瞄到。伊
    沒有看到支票的面額，但是知道是8、90萬元，伊知道是因
    為被告告訴伊的…」（見原審卷第212至213頁），證人簡銓
    佑係聽聞被上訴人所述，並未親見另紙支票之面額，故其所
    述，無從為被上訴人有利之證明，則被上訴人就其所稱33萬
    元係清償另筆5萬元借款及給付結算差額28萬元，自無足取
    。
  ㈤上訴人主張曾以女兒王喧儀名義參加徐秋香所召集之互助會
    ，於106年10月得標，將得標金額16萬3,700元交付被上訴人
    清償欠款等情，證人徐秋香證稱：「…伊有召集互助會，其
    中會員李琬漩、王喧儀的會，實際上都是李琬漩（即上訴人
    ）在處理，王喧儀在106年10月12日得標，因為伊與兩造以
    前都是新光人壽同事，當時李明貞（被上訴人）打電話給伊
    ，跟伊說這筆錢她一定要拿到，因為李琬漩欠她錢，但是伊
    回覆李明貞說錢是李琬漩的，伊不能這樣交給妳，後來伊與
    兩造就約在李琬漩的家裡，由伊當場交付16萬3,700元給李
    明貞，伊當場就讓李琬漩在得標紀錄的備註欄上面簽名…」
    （見原審卷第208至209頁），並有徐利香互助會簿名冊可稽
    （見原審卷第193至201頁）、足徵上訴人有以合會得標金16
    萬3,700元給付被上訴人，故上訴人亦有給付16萬3,700元清
    償系爭本票債務。
  ㈥執行名義無確定判決同一之效力者，於執行名義成立前，如
    有債權不成立或消滅或妨礙債權人請求之事由發生，債務人
    亦得於強制執行程序終結前提起異議之訴，強制執行法第14
    條第2項定有明文。上訴人已給付49萬3,700元（330,000元＋
    163,700元＝493,700元）清償系爭本票債務，則上訴人請求
    撤銷系爭強制執行事件中，被上訴人所為超過本金9萬9,300
    元（即593,000元－493,700元＝99,300元）之強制執行程序，
    為有理由，而逾此範圍之請求，則屬無據。
五、從而，上訴人依強制執行法第14條第2項規定，請求撤銷系
    爭執行事件，於超過9萬9,300元部分之強制執行程序，為有
    理由，應予准許，逾此範圍之請求，則屬無據，不能准許。
    原審就上開應准許部分，就16萬3,700元部分，為上訴人敗
    訴之判決，自有未洽，上訴人之上訴意旨指摘原判決此部分
    不當，求予廢棄改判，為有理由，爰由本院廢棄，並改判如
    主文第2項所示。至於不應准許部分，原審為上訴人敗訴之
    判決，並無不合，上訴意旨指摘原判決此部分不當，求予廢
    棄改判，為無理由，應予駁回。又原審准予撤銷強制執行程
    序之金額，包含於應准許部分之內，則被上訴人附帶上訴意
    旨指摘原判決此部分不當，求予廢棄改判，為無理由，應駁
    回其附帶上訴。
六、上訴人請求將系爭本票送法務部調查局鑑定發票日及到期日
    是否為上訴人所填寫一事，因本件事證已臻明確，已無必要
    。另兩造其餘之攻擊或防禦方法及所用之證據，經斟酌後認
    均不足以影響本判決之結果，爰不逐一論述，附此敘明。
七、據上論結，本件上訴為一部有理由、一部無理由，附帶上訴
    為無理由，依民事訴訟法第450條、第449條第1項、第79條
    、第78條，判決如主文。
中　　華　　民　　國　　110 　年　　8 　　月　　4   　日
                  民事第十九庭  
                      審判長法  官  魏麗娟
                            法  官  陳慧萍
                            法  官  潘進柳

附表：系爭本票
編號    發 票 日 票 面 金 額（新臺幣）    到 期 日 票 據 號 碼  1 105 年11月15日 593,000元 106 年12月31日   CH432260 

正本係照原本作成。
不得上訴。
中　　華　　民　　國　　110 　年　　8 　　月　　5 　　日

  　　　　　　　　　　　　　書記官  廖婷璇